【裁判字號】    97,訴,93
【裁判日期】    970930
【裁判案由】    返還房屋
【裁判全文】
臺灣花蓮地方法院民事判決                97年度訴字第93號
原      告  行政院農業委員會林務局花蓮林區管理處
法定代理人  戊○○
訴訟代理人  黃健弘律師
被      告  辛○○
            甲○○
            丙○○
            己○○
            乙○○
                      2
共      同
訴訟代理人  鍾年展律師
上列當事人間請求返還房屋事件，本院於中華民國97年9月10日
言詞辯論終結，判決如下：
    主  文
被告辛○○、甲○○、丙○○、己○○、乙○○應分別將其所占
用如附表一所示之房屋遷讓返還原告。
被告辛○○應給付原告新臺幣陸仟陸佰貳拾玖元，及自民國97年
8月1日起至返還前項所示建物之日止，按月給付原告新臺幣玖佰
肆拾柒元。
被告甲○○應給付原告新臺幣貳萬貳仟玖佰柒拾玖元，及自民國
97年8月1日起至返還第一項所示建物之日止，按月給付原告新臺
幣肆仟參佰陸拾陸元。
被告丙○○應給付原告新臺幣參萬肆仟參佰壹拾肆元，及自民國
97年8月1日起至返還第一項所示建物之日止，按月給付原告新臺
幣肆仟玖佰零貳元。
被告己○○應給付原告新臺幣參萬肆仟參佰伍拾貳元，及自民國
97年8月1日起至返還第一項所示建物之日止，按月給付原告新臺
幣肆仟玖佰零柒元。
被告乙○○應給付原告新臺幣玖仟伍佰捌拾參元，及自民國97年
8月1日起至返還第一項所示建物之日止，按月給付原告新臺幣壹
仟參佰陸拾玖元。
原告其餘之訴駁回。
訴訟費用由被告辛○○負擔百分之三十，被告甲○○負擔百分之
九，被告丙○○負擔百分之二十，被告己○○負擔百分之二十，
乙○○負擔百分之二十，餘由原告負擔。
本判決原告勝訴部分，於原告以新台幣參拾陸萬元為被告辛○○
、以新台幣參拾陸萬元為被告甲○○、以新台幣肆拾柒萬元為被
告丙○○、以新台幣肆拾捌萬元為被告己○○、以新台幣參拾參
萬元為被告乙○○供擔保後，得假執行。但被告辛○○、甲○○
、丙○○、己○○、乙○○如於假執行程序實施前，各以新台幣
壹佰萬元、壹佰萬元、壹佰肆拾萬元、壹佰肆拾萬元、玖拾萬元
，分別為原告預供擔保後，得免為假執行。
原告其餘假執行之聲請駁回。
    事實及理由
甲、程序方面：
    按訴狀送達後，原告不得將原訴變更或追加他訴，但請求之
    基礎事實同一者或不甚礙被告之防禦及訴訟之終結者，不在
    此限，民事訴訟法第255條第1項第2、7款定有明文。本件原
    告起訴時原依據民法第767條所有物返還請求權，請求被告
    等人遷讓返還無權占有之建物；嗣於民國97年8月20日言詞
    辯論時，追加依據不當得利之法律關係，請求被告給付自使
    用借貸關係終止後所受相當於租金之不當得利，並變更聲明
    如下聲明所示（乙、壹、一、(三)），經核原訴與追加之訴，
    均係本於被告無權占有上開建物之事實，兩者之基礎事實應
    屬同一，亦無礙於被告之防禦及訴訟之終結，是原告追加不
    當得利部分之請求，合於前開規定，應予准許，合先敘明。
乙、實體方面：
壹、兩造爭執要旨：
一、原告起訴主張：
  (一)坐落花蓮市○○段1338-7地號土地上、同段168建號建物
    （門牌號碼：花蓮市○○街7巷3號），花蓮市○○段1242
    -18地號土地上、同段2083建號建物（門牌號碼：花蓮市○○街8巷2弄4號），花蓮市○○段1242-27地號土地上、同
    段2090建號建物（門牌號碼：花蓮市○○街8巷4弄3號），
    花蓮市○○段1242-21地號土地上、同段2088建號建物（
    門牌號碼：花蓮市○○街8巷3弄4號），花蓮市○○段809
    地號土地上、同段41-3建號建物（門牌號碼：花蓮市○○街
    46號）均為國有，並為原告所管理之宿舍（下稱系爭宿舍，
    或稱系爭、、、、宿舍），現分別由被告辛○○
    （原告退休員工）、被告甲○○（原告現職員工）、丙○○
    （原告已故員工子○○之遺眷）、己○○（原告已故員工壬○○之遺眷）、乙○○（原告已故員工癸○○之遺眷）占有
    使用，惟系爭宿舍均非配住給被告等人之宿舍，故渠等並無
    合法權源占有使用原告所管理之系爭宿舍，為此爰依民法第
    767條及民法第470條第2項之規定，請求被告等人遷讓返還
    系爭宿舍。又被告無權占用原告管理之系爭宿舍，受有相當
    於租金之不當得利，爰併依不當得利之法律關係，請求被告
    給付自原告通知被告返還宿舍時限翌日即97年1月起至被告
    返還上開宿舍之日止，按上開土地申報地價乘以系爭宿舍占
    用面積加上系爭宿舍建物現值再乘以年息10％計算之不當得
    利，並求為判決如下(三)聲明所示。
  (二)對被告抗辯所為之陳述：
    1.被告等人現分別占用之宿舍為原告所管理之宿舍，乃87年
      間原配住宿舍因拓寬道路須拆除，而將被告等人暫安置在
      系爭宿舍，並非正式配住給被告等人，原告僅基於人道關
      懷而將被告等人暫時安置，故依民法第470條第2項規定，
      被告等人暫時借住系爭宿舍既未定期限，亦不能依借貸之
      目的而定其期限，原告自得隨時請求返還宿舍。又依最高
      法院88年台上字第482號判決及高等法院89年上易字第661
      號判決意旨，因任職關係獲准配住房屋，係屬使用借貸性
      質，既經離職，依借貸之目的，當然應視使用業已完畢，
      貸與人自得為返還房屋之請求，據此，借用人在職中死亡
      ，實際上已無占用宿舍之情形，且其公務員職位亦已喪失
      ，此較借用人已離職而不應續住宿舍之情形，更形明顯。
      至行政院所頒布之事務管理規則及其於事務管理規則修正
      前經「准予暫時續住至宿舍處理時為止」所為之函示，皆
      係行政命令之範疇，僅可作為政府機關內部處理宿舍問題
      之參考，即所謂「准予暫時續住至宿舍處理時為止」，係
      賦與原權責機關處理權限，非賦與退休人員永久居住宿舍
      之權利，自不得牴觸前開法律之規定。況縱認被告等人係
      原告配住宿舍之人，惟被告辛○○既已退休、原告員工子
      ○○、壬○○、癸○○均已死亡，則應認其借貨的目的已
      使用完畢，借用人及其眷屬或其繼承人之繼承占有使用宿
      舍，均屬無權占有，原告自得請求被告等人返還宿舍。
    2.又兩造就系爭宿舍係成立新的使用借貸關係，惟當時訂有
      5年期限，該期限業已屆滿，被告等人自應返還借用之系
      爭宿舍，又倘認無前開期限之合意，惟被告等人非正式配
      住系爭宿舍，即無法以任職期間作為使用借貸之目的，則
      依民法第470條第2項之規定，被告等人仍應返還所占有使
      用之系爭宿舍。
  (三)並聲明：1.被告辛○○應將坐落花蓮市○○段1338-7地號土
    地上，同段168建號建物（門牌號碼：花蓮市○○街7巷3號
    ）遷讓返還原告，並給付原告新台幣（下同）13,258元，及
    自97年8月起至返還上開房地之日止，按月給付1,894元；2.
    被告甲○○應將坐落花蓮市○○段1242-18地號土地上，同
    段2083建號建物（門牌號碼：花蓮市○○街8巷2弄4號）遷
    讓返還原告，並給付原告50,932元，及自97年8月起至返還
    上開房地之日止，按月給付7,276元；3.被告丙○○應將坐
    落花蓮市○○段1242-27地號土地上，同段2090建號建物（
    門牌號碼：花蓮市○○街8巷4弄3號）遷讓返還原告，並給
    付原告57,183元，及自97年8月起至返還上開房地之日止，
    按月給付8,169元；4.被告己○○應將坐落花蓮市○○段124
    2-21地號土地上，同段2088建號建物（門牌號碼：花蓮市○○街8巷3弄4號）遷讓返還原告，並給付原告57,246元，及
    自97年8月起至返還上開房地之日止，按月給付8,178元；5.
    被告乙○○應將坐落花蓮市○○段809地號土地上，同段41-
    3建號建物（門牌號碼：花蓮市○○街46號）遷讓返還原告
    ，並給付原告13,685元，及自97年8月起至返還上開房地之
    日止，按月給付1,955元；6.願供擔保，請准宣告假執行。
二、被告則均以：
  (一)依行政院49年12月1日臺49人字第6719號令、58年12月8日58
    人政肆字第25768號令及74年5月18日臺74人政肆第14927號
    函，可知凡於72年4月29日事務管理規則修正前核准配住眷
    屬宿舍之借用人及其配偶、父母、未成年子女，均屬眷舍現
    住人之範圍內，故凡借用人有准予續住至「宿舍處理」時之
    權利，則借用人之配偶、父母及未成年子女亦有續住至「宿
    舍處理」時之權利。次按最高法院69年台上第854號判決，
    借用人死亡，僅為貸與人終止契約之事由，借貸契約非因借
    用人死亡當然消滅，故借用人死亡者，該項法律關自得由其
    繼承人繼承取得，亦即若貸與人於借用人死亡時未為借貸契
    約之終止，而積極表示借用人得繼承其借貸契約時，此後貸
    與人即不得更以原借用人死亡為由，向已繼續借貸契約之繼
    承人，為借貸契約之終止。
  (二)被告甲○○為原告機關現職員工；被告辛○○為原告退休員
    工；被告丙○○、己○○、乙○○分別為原告已故員工子○○、壬○○、癸○○之遺眷，分別於43年至69年間奉准配住
    花蓮市○○街1弄4號、4號、8巷1弄14號、8巷1弄6號及8巷1
    弄2號之眷屬宿舍，嗣於87年6月間花蓮市公所因拓寬丑○街
    道路，必須拆除上開被告等人配住之眷屬宿舍，由訴外人即
    原告機關行政室主任庚○○、承辦人員丁○○與被告等人協
    調結果，原告與被告等人達成被告等人延續原配住眷屬宿舍
    權益之合意，由原告機關另提供閒置宿舍供被告等人及遺眷
    居住至死亡為止，被告等人則同意遷離原配住之眷屬宿舍，
    同時並未要求原告機關為補償，故系爭宿舍性質上屬原奉准
    配住眷屬宿舍之延續，而非事務管理規則72年4月29日修正
    後所稱之「職務宿舍」，又依上開最高法院判決及行政院函
    令，原告機關既於員工子○○、壬○○、癸○○死亡後，仍
    准予被告丙○○、己○○、乙○○續住系爭宿舍；於被告辛○○退休後亦准其續住系爭宿舍，則被告丙○○、己○○、
    乙○○及辛○○等人即有權繼續居住至「宿舍處理」為止，
    而原告機關既未舉證有「宿舍處理」之情事，故其請求被告
    等人遷離系爭宿舍，顯無理由。另被告甲○○既仍任職於原
    告機關，即因任職關係獲准配住宿舍，則非有調職、離職、
    撤職、免職之情形，依其借貸目的尚未使用完畢，故原告機
    關請求被告甲○○遷讓宿舍，尤屬無理。
  (三)所謂「准予暫時續住至宿舍處理時為止」之「處理」，應係
    指應各機關1學校發展需要而拆除，或改變用途或因公共設
    施需要而拆除而言，行政機關准予續住之裁量應非「處理」
    ，應無疑義，故原告機關將上開宿舍所坐落之土地移為非公
    用保留地，不符行政院74年5月18日臺74人政肆第14927號函
    所謂之宿舍處理之情形。
  (四)又縱原告機關依不當得利之法律關係追加租金為有理由，然
    應依土地法第97條第1項規定，按城市地方房屋之租金，不
    超過土地及其建築物申報總價年息10％為限，復參以被告所
    占有使用之上開建物均已老舊，故原告機關所請求相當租金
    之不當得利，應低於土地及其建築物申報總價年息10％，始
    為恰當。
  (五)並聲明：1.原告之訴駁回；2.如受不利益之判決，願供擔保
    ，請准宣告免為假執行。
貳、本件經兩造整理並協議簡化爭點結果如下：
一、兩造不爭執之事實：
  (一)被告甲○○為原告現職員工；被告辛○○為原告退休員工；
    被告丙○○、己○○、乙○○分別為原告已故員工子○○、
    壬○○、癸○○之遺眷。
  (二)坐落花蓮市○○段1338-7地號土地上、同段168建號建物（
    門牌號碼：花蓮市○○街7巷3號）為國有，原告為管理機關
    ，現由被告辛○○占有使用上開宿舍。
  (三)坐落花蓮市○○段1242-18地號土地上、同段2083建號建物
    （門牌號碼：花蓮市○○街8巷2弄4號）為國有，原告為管
    理機關，現由被告甲○○占有使用上開宿舍。
  (四)坐落花蓮市○○段1242-27地號土地上、同段2090建號建物
    （門牌號碼：花蓮市○○街8巷4弄3號）為國有，原告為管
    理機關，現由被告丙○○占有使用上開宿舍。
  (五)坐落花蓮市○○段1242-21地號土地上、同段2088建號建物
    （門牌號碼：花蓮市○○街8巷3弄4號）為國有，原告為管
    理機關，現由被告己○○占有使用上開宿舍。
  (六)坐落花蓮市○○段809地號土地上、同段41-3建號建物（門
    牌號碼：花蓮市○○街46號）為國有，原告為管理機關，現
    由被告乙○○占有使用上開宿舍。
二、本件爭點限縮如下：
    被告是否有權占用系爭宿舍？
、本院之判斷：
一、被告等人分別占有使用系爭宿舍，並非原配住眷屬宿舍之延
    續，原告與被告甲○○、辛○○、己○○、已故員工子○○
    、癸○○間就系爭宿舍成立新的使用借貸關係：
    按稱使用借貸者，謂當事人一方以物交付他方，而約定他方
    於無償使用後返還其物之契約，民法第464條定有明文。查
    被告甲○○及辛○○、已故員工子○○、壬○○、癸○○分
    別於43年至69年間奉准配住原告所管門牌號碼花蓮市○○街
    1 弄4號、4號、8巷1弄14號、8巷1弄6號、8巷1弄2號之眷屬
    宿舍，嗣於87年6月間因花蓮市公所拓寬丑○街道路必須拆
    除前開宿舍，被告等人及已故員工子○○、癸○○遂同意遷
    離原配住之眷屬宿舍，並分別搬遷至系爭宿舍，及兩造就系
    爭宿舍成立使用借貸關係等情，有原告提出之簽呈、會議紀
    錄在卷可稽，並為兩造所不爭執（見本院卷第74、99、136-
    140、170頁），由上可知，被告甲○○、辛○○、已故員工
    子○○、癸○○、壬○○及被告己○○於43年至69年間及87
    年間先後向原告使用借貸之宿舍並非同一宿舍，則使用借貸
    關係之「標的」既非同一，依首開規定，自難認被告等人占
    用系爭宿舍係兩造原使用借貸關係之延續，故被告等人因原
    獲配住之眷屬宿舍須遭拆除，經雙方同意改遷至系爭宿舍居
    住，性質上堪認原告與被告甲○○、辛○○、己○○、已故
    員工子○○、癸○○就系爭宿舍於87年間業已成立另一新的
    使用借貸契約關係。是原告主張兩造就系爭宿舍成立新的使
    用借貸關係，即非無據；被告辯稱兩造就系爭宿舍是延續先
    前配住眷屬宿舍之使用借貸關係，洵不足採。
二、被告等人占用系爭宿舍並無正當權源：
  (一)本件原告機關與被告甲○○、辛○○、己○○、已故員工子
    ○○、癸○○間就系爭宿舍於87年間業已成立另一新的使用
    借貸契約關係，業經本院認定如上，是本件自無行政院人事
    行政局76年11月17日76局肆字第29983 號函釋宿舍管理疑義
    （見本院卷第173頁）所指，於事務管理規則修正（即72年4
    月29日）前配住眷屬宿舍而於事務管理規則修正前、後之退
    休人員及已死亡退休人員之父母、配偶、未成年子女，得予
    續住至宿舍處理時為止之適用，先予敘明。
  (二)被告辛○○、丙○○及乙○○部分：
    1.按借用人應於契約所定期限屆滿時，返還借用物，未定期
      限者，應於依借貸之目的使用完畢時返還之，民法第470
      條第1項前段定有明文。又公務人員因任職關係獲准配住
      宿舍或招待所，其性質為使用借貸，目的在使任職者安心
      盡其職責，是倘借用人喪失其與所屬機關之任職關係，當
      然應認依借貸之目的，已使用完畢，配住機關自得請求返
      還。故公務員因任職關係配住宿舍，於任職中死亡或退休
      時，既喪失其與所屬機關之任職關係，依借貸目的應認已
      使用完畢，使用借貸契約因而消滅（最高法院44年台上字
      第802號、91年台上字第1926號判例意旨參照）。
    2.查被告辛○○業於78年4月份自原告機關退休，訴外人子
      ○○、癸○○已分別於96年4月30日、96年2月26日死亡之
      事實，為被告辛○○在庭所自承，並有戶籍謄本在卷可參
      （見本院卷第76、128、130頁），則被告辛○○、子○○
      、癸○○與原告間就系爭、、宿舍之使用借貸關係
      ，於被告辛○○退休及子○○、癸○○死亡時起，即因借
      用人被告辛○○及已故員工子○○、癸○○喪失與原告間
      之任職關係，不待原告為終止之意思表示，即因而當然消
      滅，揆之前揭判例意旨，至屬明確。原告與被告辛○○、
      已故員工子○○、癸○○間就系爭、、宿舍之使用
      借貸關係，既於渠等退休及死亡時當然消滅，被告辛○○
      自負有將使用借貸標的物即系爭宿舍返還原告之義務，
      又被告丙○○、乙○○基於其為借用人子○○、癸○○繼
      承人之地位，亦負有將使用借貸標的物即系爭、宿舍
      返還原告之義務，則被告辛○○、丙○○、乙○○仍占有
      使用系爭、、宿舍，自屬無權占有，原告自得本於
      所有權之權能，請求被告被告辛○○、丙○○、乙○○遷
      讓返還系爭、、宿舍。被告辛○○、丙○○、乙○○辯稱渠等得續住至宿舍處理時為止云云，殊屬無據。
    3.退步言之，縱認被告辛○○、丙○○及乙○○所分別占有
      使用系爭、、宿舍乃屬原配住坐落花蓮市○○街「
      眷屬宿舍」之續住，惟所謂「准予續住至宿舍處理時為止
      」，係賦與權責機關處理「准否續住」之權限，並非賦與
      退休人員或其遺眷（指原賴其扶養之配偶、父母及未成年
      子女而無獨立謀生能力者）永久居住宿舍之權利。準此以
      解，凡公務員依任職關係配住宿舍，日後因調職、退休或
      死亡而喪失與任職機關之職務關係時，關於該配住宿舍所
      成立之使用借貸關係即認為借用人已使用完畢，原則上權
      責機關得隨時請求借用人返還，否則，借用人及其眷屬（
      或借用人死亡後之遺眷）之續住宿舍，即屬無權占有，例
      外於宿舍管理機關未請求遷讓返還前，則准予暫時續住。
      而目前各公務機關處理宿舍房地所遵循之行政院所頒事務
      管理規則、中央各機關學校國有眷舍房地處理要點及各函
      令等，於公務員依該等事務管理法規申請借用，無論借用
      人對其規定內容知或不知，雖可認為在宿舍管理機關與借
      用人間有依事務管理規則訂立使用借貸契約之合意，而得
      成為契約條款，兩造應受其拘束，但宿舍管理機關如欲收
      回宿舍或催請返還宿舍（即前述之「宿舍處理」情形），
      即應認為該機關已不准借用人及其眷屬（或借用人死亡後
      之遺眷）再行續住，則該准予暫時續住宿舍之借用人及其
      眷屬（或借用人死亡後之遺眷），即負有返還宿舍之義務
      ，自不得對宿舍管理機關主張為有權占有。據此，被告辛○○、丙○○及乙○○自仍屬無權占有系爭、、宿
      舍，則原告機關本於所有權之效用，請求被告辛○○、丙○○及乙○○返還上開宿舍，自屬有據。被告辛○○、丙○○、乙○○辯稱原告訴請被告等人遷離宿舍，並非「處
      理」情形，其有權續住至「處理」為止云云，核屬無據。
  (三)被告己○○部分：
    按借貸未定期限，亦不能依借貸之目的而定其期限者，貸與
    人得隨時請求返還借用物，民法第470條第2項定有明文。查
    原告已故員工即被告己○○之夫壬○○於78年10月4日即已
    死亡，有戶口名簿在卷可稽（見本院卷第127頁），是被告
    己○○於87年間向原告借用之系爭宿舍，並非其夫即原告已
    故員工壬○○因任職關係所借用之宿舍，是原告與被告己○○就系爭宿舍，應認係成立一單純之使用借貸關係，堪以
    認定。本件原告與被告己○○就系爭宿舍於87年間所新成
    立之使用借貸關係，既未定有期限，亦不能依借貸之目的而
    定其期限，則原告依民法第470條第2項之規定，自得隨時請
    求被告己○○返還借用物。是原告依上開規定，請求被告己○○遷讓返還系爭宿舍，於法有據。原告主張上開使用借
    貸契約定有5年期限云云，並提出簽呈1件為證（見本院卷第
    99頁），然查，上開簽呈係原告單方之意思表示，未經兩造
    合意，自不得作為使用借貸契約定有期限之證據，是原告前
    開主張，自非可採。又被告己○○辯稱其得續住至宿舍處理
    時為止云云，亦屬無據。
  (四)至被告辛○○、丙○○、己○○及乙○○雖另辯稱原告曾於
    87年協調會中承諾同意渠等得續住至終老為止等語，然被告
    迄未能舉證以實其說，本院自難憑採。
  (五)被告甲○○部分：
    1.按因任職關係獲准配住房屋，屬使用借貸之性質（最高法
      院44年台上字第802號判例意旨參照），換言之，宿舍乃
      係政府為照顧公務員之福利措施，政府興建宿舍供多數不
      特定公務員依行政院頒佈之事務管理法規申請配住，故在
      宿舍管理機關與受配人間，堪認係依事務管理規則成立使
      用借貸契約之合意，並受其拘束，自不因宿舍管理機關與
      受配人間就使用宿舍關係以「配住」或「借用」稱之而有
      不同。經查，被告甲○○為原告現職人員，於87年間經原
      告機關同意由原配住眷屬宿舍改借用系爭之宿舍，而與
      原告成立使用借貸關係，為兩造所不爭執，已如前述，並
      有原告88年3月1日88花行字第2010號證明書在卷可參（見
      本院卷第154頁），揆諸前開說明，兩造既於87年間就系
      爭宿舍達成使用借貸之合意，即應依斯時有效之事務管
      理規則定兩造之權利義務關係，則依88年12月8日修正前
      事務管理規則第249條規定，被告甲○○為系爭宿舍之
      合法現住人，自屬無疑。原告主張系爭宿舍使用借貸契
      約未經公證，被告甲○○並非合法配住宿舍云云，以及被
      告甲○○辯稱兩造就系爭宿舍之法律關係非屬借用，而
      係配住云云，均非可採。
    2.惟依行政院96年3月9日以院授人住字第0960302423號函核
      定之國有職務宿舍房地加強處理方案：「壹、目的：促請
      中央宿舍管理機關... 積極檢討國有職務宿舍，加速處理
      無需保留公用之房地，以建立合理之宿舍制度，並提高國
      家資產之運用效率。... 肆、處理原則；一、清查檢討；
      ... (二)經檢討已無保留公用之必要時，應由管理機關依伍
      、二規定，循行政程序報請變更為非公用財產後，移交國
      產局接管，依法處理。... 伍、處理方式：一、需繼續保
      留公用者... 二、無保留公用之必要者：經檢討已無保留
      公用者，應依下列方式將宿舍騰空後，於97年5月31日前
      擬具處理清冊（格式如附件三）報經主管機關（副知人事
      局）送財攻部辦理變更為非公用財產，移交國產局接管，
      依法處理。... (二)現住人依規定借用部分：於96年7月31
      日前將處理計畫表報送主管機關之後，即依宿舍管理手冊
      第十二點或相關規定，通知借用人終止借用契約，於3個
      月內配合搬遷。... 」（見本院卷第100-106頁），可知
      各管理機關依上開處理方案，應清查檢討國有職務宿舍，
      並將其分為「無保留公用必要」、「應保留公用」二大部
      份，其中「無保留公用必要」之職務宿舍之合法現住人，
      管理機關應通知借用人終止借用契約，於3個月內配合搬
      遷，換言之，縱使為職務宿舍之合法現住人，惟該宿舍經
      管理機關檢討無繼續保留公用必要而須辦理變更為非公用
      財產時，管理機關即得終止使用借貸契約，借用人自負有
      遷讓返還宿舍之義務。經查，系爭宿舍業經原告機關依
      職權檢討無保留公用之必要，並擬定財產申報清冊，報請
      主管機關即行政院農業委員會林務局，移送國有財產局接
      管處理，原告並於96年11月21日以花秘字第0968250475號
      函（見本院卷第181-183頁），通知被告甲○○騰空搬遷
      系爭宿舍，足認原告已對被告甲○○為終止使用借貸契
      約之意思表示，是縱使被告甲○○為合法現住人，揆諸前
      開說明，原告與被告甲○○就系爭宿舍之使用借貸契約
      ，亦因原告本於上開處理方案對被告甲○○為終止契約之
      意思表示而消滅。又原告與被告甲○○就系爭宿舍之使
      用借貸契約既經終止，被告甲○○自屬無權占用系爭宿
      舍，從而，原告本於民法767條之規定，請求被告甲○○
      遷讓返還系爭宿舍，即屬有據。
    3.至被告甲○○雖辯稱其所占用系爭宿舍，乃其基於任職
      關係獲准配住之宿舍，被告既為原告現職人員，非有調職
      、撤職、免職之情形，則依借貸之目的尚未使用完畢，被
      告乃屬有權占有之人，原告機關請求被告甲○○遷讓上開
      宿舍，尤屬無理等語，惟查，被告甲○○因任職原告機關
      而配住系爭宿舍，其借貸之目的雖係使任職者得安心盡
      其職責，故借用人倘發生離職（含調職、退休、任職中死
      亡）等喪失任職關係之情形，依借貸之目的，當然應視為
      使用業已完畢無訛，然此僅係揭示借用人與貸與人即機關
      間借用宿舍之法律關係及借用人於上開任職關係變動時所
      負返還借用物之義務，並非賦予借用人於上開任職關係變
      動以外之情形，有拒絕返還借用物之權利，或限制貸與人
      於宿舍借用期間終止使用借貸契約之權利，易言之，倘貸
      與人合法終止宿舍之使用借貸契約，借用人於使用借貸契
      約終止後仍占用宿舍者，自屬無權占用。是被告前開所辯
      ，即非可採。
  (六)綜上所述，被告等人占用系爭宿舍無正當權源，從而，原告
    本於民法第767條及470條第2項之規定，訴請被告等人遷讓
    返還系爭宿舍，為有理由，應予准許。
三、原告機關得請求被告等人給付相當於租金之不當得利：
  (一)按無法律上原因而受利益，致他人受損害者，應返還其利益
    ，民法第179條定有明文。又依不當得利之法則請求返還不
    當得利，以無法律上之原因而受利益，致他人受有損害為其
    要件，故其得請求返還之範圍，應以對方所受之利益為度，
    非以請求人所受損害若干為準，無權占有他人土地，可能獲
    得相當於租金之利益，為社會通常之觀念，最高法院著有61
    年度臺上字第1695號判例可資參照。經查，本件原告以96年
    11月21日花字第0968250475號函催請被告辛○○、丙○○、
    己○○及乙○○於96年12月31日前返還系爭、、、
    宿舍，惟被告迄未返還，則被告辛○○、丙○○、己○○、
    乙○○自97年1月1日起，無法律上原因，占用原告機關經管
    之系爭、、、宿舍，免去土地及房屋之租金，則其
    受有相當於占用範圍土地及房屋之租金之利益，致原告機關
    受有損害，原告自得依不當得利法則，請求被告辛○○、丙○○、己○○及乙○○給付自97年1月1日起至返還系爭宿舍
    之日止，相當於租金之不當得利。另因被告甲○○原為系爭
    宿舍之合法現住人，則依前揭說明（乙、、二、(五)、2.
    ），被告甲○○自原告機關催請遷讓系爭宿舍時起，應有
    3 個月騰空遷讓之時間，又被告甲○○係於96年11月21日收
    受上開函文，此有公文收訖文書在卷可稽（見本院卷第183
    頁），則被告甲○○於97年2月21日前負有騰空遷讓之義務
    ，是被告甲○○自97年2月22日起，無法律上原因，占用原
    告機關經管之系爭宿舍，免去土地及房屋之租金，則其受
    有相當於占用範圍土地及房屋之租金之利益，致原告機關受
    有損害，是原告依不當得利法則，請求被告甲○○給付自97
    年2月22日起至返還系爭宿舍之日止，相當於租金之不當得
    利，即屬有據，應予准許，超逾97年2月22日之不當得利請
    求，洵屬無據，應予駁回。
  (二)原告機關得請求相當於土地房屋租金之金額部分：
    1.按城市地方房屋之租金，以不超過土地及其建築物申報總
      價年息百分之十為限；前條規定，於租用基地建築房屋準
      用之，土地法第97條第1項、第105條定有明文。又土地法
      第97條之土地申報總價額即指該土地之申報地價而言，土
      地法第148條亦有明文。次按土地法第97條第1項規定，城
      市地方房屋之租金，以不超過土地及其建築物申報總價額
      年息百分之十為限，此乃指租金之最高限額而言，並非必
      須照申報價額年息百分之十計算之，尚須斟酌基地之位置
      ，工商繁榮程度、使用人利用基地之經濟價值、所受利益
      ，彼等關係及社會感情等情事，以為決定（最高法院68年
      台上字第371號判例參照）。經查：
      (1)被告辛○○部分：被告辛○○所占用系爭宿舍，乃1
        層樓高木造房屋，現值為42,162元，坐落於花蓮市○○
        段1338-7地號土地（地目：建；96年1月每平方公尺申
        報地價為2,200元，建物占用面積為84.15平方公尺），
        此有土地及建物登記謄本、國有公用房屋建築及設備財
        產卡在卷可憑（見本院卷第7、12、13頁），該宿舍位
        於花蓮市○○街上，鄰近海濱街、北濱街及中山路，附
        近有明禮國小、花崗國中、花蓮女中等學校、北濱公園
        和南濱公園等休憩場所及重慶傳統市場，生活機能及通
        運輸條件尚佳，本院審酌被告辛○○所占用系爭宿舍
        所處坐落位置、附近繁榮程度及被告利用該土地之經濟
        價值、所受利益等情狀，認原告機關請求自97年1月1日
        起至返還系爭宿舍之日止，依前述申報地價及房屋現值
        總價額年息5％計算相當於租金之不當得利，尚屬適當
        。則原告依不當得利之法律關係，所得請求被告辛○○
        給付相當於租金之不當得利，自97年1月1日起至97年7
        月31日止，合計為6,629元，及自97年8月1日起至返還
        系爭宿舍之日止，按月給付947元（計算式詳如附表二
        ），尚屬適當，逾此部分之請求，即非允當，應予駁回
        。
      (2)被告甲○○、丙○○及己○○部分：
        被告甲○○占用系爭宿舍，乃2層樓高鋼筋混凝土加
        強磚造房屋，現值為758,570元，坐落花蓮市○○段124
        2-18地號土地（地目：建；93年1月每平方公尺申報地
        價為3,000元，建物占用面積為38.22平方公尺）；被告
        丙○○占用系爭宿舍，乃2層樓高鋼筋混凝土加強磚
        造房屋，現值為829,194元，坐落花蓮市○○段1242-27
        地號土地（地目：建；93年1月每平方公尺申報地價為
        3,000元，建物占用面積為50.4平方公尺）；被告己○○占用系爭宿舍，乃2層樓高鋼筋混凝土加強磚造房
        屋，現值為829,194元，坐落花蓮市○○段1242-21地號
        土地（地目：建；93年1月每平方公尺申報地價為3,000
        元，建物占用面積為50.76平方公尺），此有土地及建
        物登記謄本、國有公用房屋建築及設備財產卡在卷可憑
        （見本院卷第8-10、16、17、20、21、24、25頁）。又
        被告甲○○、丙○○及己○○所占用系爭、、宿
        舍，均位於花蓮市○○街上，附近房屋多供住宅使用，
        鄰近中華路、林森路、和平路附近有忠孝國小、國風國
        中等學校，可通往果菜市場及自強夜市，附近交通運輸
        條件便利，本院審酌被告甲○○、丙○○及己○○所占
        用系爭、、宿舍坐落位置、附近繁榮程度及被告
        甲○○、丙○○及己○○等人利用該上開建物所坐落土
        地之經濟價值、所受利益等情狀，認原告請求依前述申
        報地價及房屋現值總價額年息6％計算相當於租金之不
        當得利，尚屬適當。則原告依不當得利之法律關係，所
        得請求被告甲○○給付相當於租金之不當得利，自97年
        2月22日起至97年7月31日止，合計為22,979元，及自97
        年8月1日起至返還上開建物之日止，按月給付4,366元
        （計算式詳如附表二）；被告丙○○給付相當於租金之
        不當得利，自97年1月1日起至97年7月31日止，合計為
        34,314元，及自97年8月1日起至返還上開建物之日止，
        按月給付4,902元（計算式詳如附表二）；被告己○○
        給付相當於租金之不當得利，自97年1月1日起至97年7
        月31日止，合計為34,352元，及自97年8月1日起至返還
        上開建物之日止，按月給付4,907元（計算式詳如附表
        二），尚屬適當，逾此部分之請求，即非允當，應予駁
        回。
      (3)被告乙○○部分：
        被告乙○○占用系爭宿舍，乃1層樓高木造房屋，現
        值為24,321元，坐落花蓮市○○段809地號土地（地目
        ：建；96年1月每平方公尺申報地價為4,280元，建物占
        用面積為49.15平方公尺），此有土地及建物登記謄本
        、國有公用房屋建築及設備財產卡在卷可憑（見本院卷
        第11、28、29頁），該宿舍位於花蓮市○○街上，於花
        蓮市區精華地帶，臨近學校、市場、公園、百貨公司、
        銀行及各類商店，生活機能良好，附近交通運輸條件便
        利，本院審酌被告乙○○占用系爭宿舍所處坐落位置
        ，附近繁榮程度及被告乙○○利用該建物坐落土地之經
        濟價值、所受利益等情狀，認原告機關請求自97年1月1
        日起至返還系爭宿舍之日止，依前述申報地價及房屋現
        值總價額年息7％計算相當於租金之不當得利，尚屬適
        當。則原告依不當得利之法律關係，所得請求被告給付
        相當於租金之不當得利，自97年1月1日起至97年7月31
        日止，合計為9,583元，及自97年8月1日起至返還上開
        建物之日止，按月給付1,369元（計算式詳如附表二）
        ，尚屬適當，逾此部分之請求，即非允當，應予駁回。
四、綜上所述，原告依民法第767條及第470條第2項之規定，請
    求被告等人應將所占用如附表一所示建物遷讓返還原告，為
    有理由，應予准許；又原告依不當得利之法律關係，請求被
    告等人分別給付如主文第2項至第6項所示相當於租金之不當
    得利，為有理由，應予准許，逾此範圍之請求，即屬無據，
    應予駁回。
肆、本件原告勝訴部分，兩造均陳明願供擔保，請准宣告假執行
    或免為假執行，經核於法並無不合，爰分別酌定相當之擔保
    金額宣告之；至原告敗訴部分，其假執行之聲請因訴之駁回
    而失所附麗，不予准許。
伍、本件判決基礎已臻明確，兩造其餘之攻擊防禦方法及訴訟資
    料經本院斟酌後，核與判決結果不生影響，爰不一一論述，
    併此敘明。
陸、訴訟費用負擔之依據：依民事訴訟法第79條、第85條第1項
    前段。
中    華    民    國    97    年    9     月    30    日
                        台灣花蓮地方法院民事庭
                            法      官  陳燁真
上列為正本係照原本作成。
如不服本判決，應於送達後20日內，向本院提出上訴狀並表明上
訴理由，如於本判決宣示後送達前提起上訴者，應於判決送達後
20日內補提上訴理由書(須附繕本)。
中    華    民    國    97    年    9     月    30    日
                            法院書記官  王心怡
附表一：
┌──┬────┬────────┬──────────┐
│編號│現占用人│座落土地地號    │   門牌號碼         │
├──┼────┼────────┼──────────┤
│  │辛○○  │花蓮市○○段1338│花蓮市○○街7巷3號  │
│    │        │-7地號土地      │                    │
├──┼────┼────────┼──────────┤
│  │寅○○  │花蓮市○○段1242│花蓮市○○街8巷2弄4 │
│    │        │-18地號土地     │號                  │
├──┼────┼────────┼──────────┤
│  │丙○○  │花蓮市○○段1242│花蓮市○○街8巷4弄  │
│    │        │-27地號土地     │3號                 │
├──┼────┼────────┼──────────┤
│  │己○○  │花蓮市○○段1242│花蓮市○○街8巷3弄4 │
│    │        │-21地號土地     │號                  │
├──┼────┼────────┼──────────┤
│  │乙○○  │花蓮市○○段809 │花蓮市○○街46號    │
│    │        │地號土地        │                    │
└──┴────┴────────┴──────────┘
附表二：計算式（小數點以下四捨五入）
(一)被告辛○○部分：
1.自97年1月1日起至97年7月31日止，共計應給付原告5,400元 （
  計算式：[2,200（申報地價）×84.15（占用面積）+42,162（
  房屋現值）]×0.05÷12×7（占用月數）＝6,629元）
2.自97年8月1日起至被告辛○○返還所占用如主文第1項所示建
  物止，按月給付771元（計算式：[2,200（申報地價）×84.15
  （占用面積）+42,162（房屋現值）]×0.05÷12＝947元）
(二)被告甲○○部分：
1.自97年2月22日起至97年7月31日止，共計應給付原告22,979元
  （計算式：[3000（申報地價）×38.22（占用面積）+758,570
  （房屋現值）]×0.06÷365×8（占用日數）＋[3000（申報地
  價）×38.22（占用面積）+758,570（房屋現值）]×0.06÷12
  ×5（占用月數）＝1148＋21831＝22979元）
2.自97年8月1日起至被告甲○○返還所占用如主文第1項所示建
  物止，按月給付4,366元（計算式：[3,000（申報地價）×38.
  22（占用面積）+758,570（房屋現值）]×0.06÷12＝4366元
  ）
(三)被告丙○○部分：
1.自97年1月1日起至97年7月31日止，共計應給付原告34,314元
  （計算式：[3,000（申報地價）×50.4（占用面積）+829,194
  （房屋現值）]×0.06÷12×7（占用月數）＝34314元）
2.自97年8月1日起至被告丙○○返還所占用如主文第1項所示建
  物止，按月給付4,902元（計算式：[3,000（申報地價）×50.
  4（占用面積）+829,194（房屋現值）]×0.06÷12＝4902元）
(四)被告己○○部分：
1.自97年1月1日起至97年7月31日止，共計應給付原告34,352元
  （計算式：[3,000（申報地價）×50.76（占用面積）+829,19
  4（房屋現值）]×0.06÷12×7（占用月數）＝34352元）
2.自97年8月1日起至被告己○○返還所占用如主文第1項所示建
  物止，按月給付4,907元（計算式：[3,000（申報地價）×
  50.76（占用面積）+829,194（房屋現值）]×0.06÷12＝4907
  元）
(五)被告乙○○部分：
1.自97年1月1日起至97年7月31日止，共計應給付原告9,583元（
  計算式：[4,280（申報地價）×49.15（占用面積）+24321（
  房屋現值）]×0.07÷12×7（占用月數）＝9583元）
2.自97年8月1日起至被告乙○○返還所占用如主文第1項所示建
  物止，按月給付1,369元（計算式：[4,280（申報地價）×49.
  15（占用面積）+24321（房屋現值）]×0.07÷12＝1369元）


司法院資訊處製作；財團法人民間司法改革基金會備份。
